【裁判字號】    97,訴,2432
【裁判日期】    971028
【裁判案由】    殺人未遂等
【裁判全文】
臺灣板橋地方法院刑事判決              97年度訴字第2432號
公  訴  人  臺灣板橋地方法院檢察署檢察官
被      告  丙○○
                    現於臺灣臺北看守所羈押中
選任辯護人  王福民律師
上列被告因殺人未遂等案件，經檢察官提起公訴（97年度偵字第
15243 號），本院判決如下：
    主  文
丙○○犯傷害罪，處有期徒刑壹年貳月，扣案之鐮刀壹把沒收；
又殺人未遂，處有期徒刑柒年陸月；應執行有期徒刑捌年陸月，
扣案之鐮刀壹把沒收。
其餘被訴部分均無罪。
    事  實
一、丙○○因訂製產品不符期待之糾紛，而對甲○○生有怨隙，
    於民國97年5 月13日晚上7 時30分許，前往甲○○位於臺北
    縣樹林市鎮○街269 巷29弄4 號之工廠，適見送貨到場之乙○○將未熄火之車牌號碼LX-7848 號自用小客車，停放於上
    開處所前，竟基於傷害及強制之故意，先將上開車輛之鑰匙
    強行取走，旋即持其所有之鐮刀一把架住尚在上開車輛旁之
    乙○○頸部，再施力割傷乙○○頸部，以此強暴方式妨害乙○○行使離去之權利，致乙○○頸部受有8.0 公分乘以1.0
    公分之割傷（嗣經送醫縫合20餘針救治），幸有甲○○公司
    內人員見狀出面斡旋，乙○○始有機會掙脫逃開。丙○○見
    狀，另起強制、毀損之犯意，先持上開鐮刀敲破上開自用小
    客車四面車窗及前後擋風玻璃，致令不堪使用，繼而持鑰匙
    發動上開自用小客車，以此強暴方式妨害乙○○行使駕車之
    權利，並駕駛上開車輛來回衝撞甲○○上開工廠，致乙○○
    所有之上開車輛前保險桿、大燈毀損、凹陷，同時造成甲○○上開工廠2 面大門、4 面玻璃、窗簾1 面、桌子3 張及椅
    子毀壞，均致令不堪使用。嗣後甲○○返回上開工廠，丙○○察覺後，竟又起殺人犯意，並承前同一之強制及毀損犯意
    ，持續駕駛上開車輛，高速往甲○○衝撞，幸甲○○及時跳
    開始免於死，然仍因擦撞造成甲○○左側手掌撕裂傷、左側
    中指撕裂傷、左側小腿擦傷等傷害，並接續毀損甲○○所有
    之機車一輛，同時繼續妨害乙○○行使駕駛其汽車之權利，
    丙○○旋又再次調直車頭，往甲○○方向衝撞，終因車胎爆
    胎，未能持續行駛，經警趕到將丙○○制伏而未遂。
二、案經乙○○、甲○○訴請臺北縣政府警察局樹林分局報告臺
    灣板橋地方法院檢察署檢察官偵查起訴。
    理  由
壹、有罪部分：
一、訊據被告丙○○就上揭事實，除辯稱本案緣由係因甲○○一
    直避不見面，僅係欲逼迫甲○○出面與伊談判解決糾紛。當
    時係因精神病發作，情緒無法控制而有過激之舉；並稱駕車
    衝撞甲○○，係因甲○○躲在電線桿旁對被告所駕駛汽車丟
    東西，始受刺激而為，並無殺人犯意外，餘均坦承不諱。經
    查：
  (1)被告上揭犯行，有證人乙○○、甲○○於警詢、偵查及本院
    審理時之證述、乙○○仁愛醫院診斷證明書、甲○○仁愛醫
    院診斷證明書、贓物認領保管單、扣案鐮刀一把、遭毀損汽
    車、被害人受傷部位及現場照片在卷可稽，與被告前揭自白
    犯行部分互核相符（證人乙○○、甲○○於警詢之供述屬傳
    聞證據，依法無證據能力，其餘證據方法，雙方當事人均不
    爭執證據能力而同意作為證據，本院審酌前揭證據作成時之
    情況，認並無威脅、利誘、詐欺或其他可信度有疑之狀況，
    認為適當作為證據，有證據能力）。
  (2)被告所為案發時精神狀態之抗辯，經本院檢附被告於精神科
    就診病歷資料，送請財團法人天主教耕莘醫院，以診斷會談
    、健康性格習慣量表、知能篩檢測驗方法鑑定結果，認為被
    告於案發前與案發當時並未達精神耗弱及心神喪失之程度，
    僅認為依其病史有疑似器質性精神病之診斷，建議被告仍應
    接受適當醫療，有該院97年9 月1 日函所附精神鑑定報告書
    在卷可稽。衡以證人乙○○、甲○○於本院審理時證述之情
    節（97年8 月4 日、9 月15日審判筆錄）所示，被告於本案
    行為當時行動敏捷、判斷正確，且於奪取車輛後操控自如，
    顯示其神智清楚，佐以被告於本院審理過程歷次陳述時，就
    本案動機、案發經過及當時作為之心理狀態，均能明確回憶
    、詳細描述，僅強調係因情緒激動而失去理智，因此明知這
    樣做會被關，還是做了等情，被告既能辨識其行為違法，顯
    僅係恣意妄為，並非不能自主決定其當時採取之作為，自難
    認為其責任能力受影響，從而前揭鑑定結果當屬可採，被告
    此部分抗辯尚難成立。
  (3)被告又辯稱係因甲○○躲在電線桿旁對伊所駕駛汽車丟東西
    ，始受刺激而駕車衝撞甲○○云云，然依證人乙○○、甲○○於本院審理時證述之情節（同前審判筆錄），除顯示乙○○、甲○○於被告駕車衝撞時均急於閃避奔逃外，無從認為
    甲○○曾於案發當時丟擲任何物品刺激被告；且被告於警詢
    、偵查中歷經多次訊問，均推稱不記得案發過程等情節，俟
    本院審理中始首度為此辯解，不惟未具體描述，復未曾提出
    任何佐證或說明，其可信度更屬有疑，尚難採信。被告既駕
    車二度對準被害人加速衝撞，無異以逾噸重之鋼鐵兇器加害
    於血肉之軀，客觀上顯能輕易對被害人造成致命結果，被告
    早已成年，於案發當時對汽車操控自如，判斷力並無異常，
    已見前述，顯然具備相當之智識能力，確知自己行為之可能
    結果，且於初次衝撞後，見甲○○向旁閃避，立即再次調直
    車頭瞄準後再次衝撞，更示其殺意之堅，若非汽車爆胎不能
    行駛、警員未及時趕到，其犯行顯無自行中止之意，自已無
    從諉稱無殺人犯意。
  (4)公訴意旨認為被告係強盜乙○○之上開車輛，惟依前揭證人
    證述之情節，僅顯示被告於搶車之前，僅對乙○○表示：把
    甲○○找出來，其後即駕駛乙○○上開車輛來回衝撞甲○○
    工廠等處，俟甲○○返回時即對準甲○○衝撞，客觀上僅係
    以上開車輛作為毀損、殺人犯行之工具，從而被告辯稱持刀
    奪車等行為，係為找甲○○洩憤等情，尚屬可信，難認於奪
    車之時係基於意圖為自己不法所有之犯意而為之，尚與強盜
    罪之構成要件有間；至公訴意旨另認為被告係基於殺人犯意
    持鐮刀割傷乙○○頸部乙節，然依證人乙○○前揭證述情節
    顯示，被告與被害人乙○○並無怨隙，於持刀架住被害人前
    ，係稱：把莊先生找出來，嗣後被害人遭被告持刀架住頸部
    ，感覺濕濕的，才發覺流血，而在工廠內人員開門之際，推
    了被告一下而掙脫，被告於被害人掙脫之後，就與出面之工
    廠人員陳述與甲○○之糾紛，並無持續追殺乙○○之行為，
    顯示被告主要目的均係欲要求甲○○出面，未執意殺害乙○○，且依被害人驗傷診斷書未記載傷口深度，佐以被害人傷
    勢於案發數月後到庭時業已大致痊癒以觀，參以頸部有大動
    脈、氣管等重要人體維生系統分佈，若被告彼時對乙○○有
    殺人犯意，稍加用力造成深度割傷，即可切斷重要血管或氣
    管而達致命結果，然被告當時應未造成深度割傷，顯示用力
    尚有節制，嗣後亦未執意追殺等情，即難認定被告刀割被害
    人頸部時有殺人犯意而無疑。是公訴意旨應有誤解，均附此
    指明。
  (5)綜據前述，被告前揭所辯，無從建立合理懷疑而推翻前揭積
    極證據，尚難採信，本案事證明確，被告犯行已堪認定，自
    應依法論科。
二、核被告所為，係犯刑法第277 條第1 項之傷害罪、第304 條
    第1 項之強制罪、第354 條之毀損罪、第271 條第2 項、第
    1 項之殺人未遂罪。公訴意旨認為被告對乙○○亦係犯刑法
    第271 條第2 項、第1 項之殺人未遂罪，強取汽車部分係犯
    刑法第328 條第1 項之強盜罪，尚有誤會，業如前述，然起
    訴基本社會事實同一，爰變更起訴法條。被告傷害乙○○並
    以強暴方式妨害其行使離去之權利；毀損乙○○上開汽車、
    甲○○工廠等物之毀損犯行，與以強暴方式妨害乙○○行使
    駕車之權利及駕車衝撞甲○○之殺人未遂犯行間，係以一行
    為觸犯數罪名之想像競合犯，應各從一重之傷害罪、殺人未
    遂罪處斷。被告所為殺人犯行尚屬未遂，爰依刑法第25 條
    第2 項規定減輕其刑。被告所犯上開傷害罪、殺人未遂罪間
    ，犯意不同，行為互殊，應分論併罰。公訴意旨雖未就被告
    毀損上開機車部分提起公訴，惟此部分與原起訴論罪部分具
    有接續犯之實質上一罪關係，為起訴效力所及，本院自得一
    併審究。爰分別審酌被告前曾因妨害公務案件，經臺灣彰化
    地方法院以95年度易字第15 21 號判處拘役30日，緩刑2 年
    ，嗣於96年4 月16日確定，於緩刑期間內，未思受有寬典而
    謹言慎行、改過自新，反因宿怨執念憤恨難消，備妥刀械前
    往尋釁，已屬不當，見被害人乙○○在場竟加以挾持後割頸
    傷害、奪車，殃及無辜致乙○○受傷不輕，嗣以車輛為犯罪
    工具恣意衝撞，更擴大其犯罪造成之危害及後果，致被害人
    遭受莫大心理恐懼及財物損失，幸被害人僥倖逃生，未造成
    無以回復之人命損失，犯後並未對被害人進行實質補償，反
    執精神狀態抗辯試圖脫罪，並無足取，應予非難，兼衡被告
    之身體狀況，犯罪之目的、被害人所受傷勢、告訴人甲○○
    表示基於與人為善，願諒解被告犯行，希望被告能自己弄清
    楚誤會原因等一切情狀，各量處如主文所示之刑，並定其應
    執行刑，以資懲儆。扣案之鐮刀一把，係被告所有，供本案
    傷害犯行所用之物，業經其供承在卷，爰依刑法第38條第1
    項第2 款規定諭知沒收。
貳、無罪部分：
一、公訴意旨另以：被告因與甲○○素有糾紛，竟基於恐嚇危安
    之故意，於96年2 月間，以信封內裝冥紙之方式，寄交甲○○，表示死亡之意思，致使甲○○心生畏懼；復於97年3 月
    間，以電話向甲○○表示欲「一命配一命」，致使甲○○心
    生畏懼。因認被告此部分所為，係犯刑法第305 條恐嚇危安
    罪嫌。
二、按犯罪事實應依證據認定之，無證據不得推定其犯罪事實。
    且檢察官就被告犯罪事實，應負舉證責任，並指出證明之方
    法。又不能證明被告犯罪者，應諭知無罪之判決，刑事訴訟
    法第154 條第2 項、第161 條第1 項、第301 條第1 項分別
    定有明文。所謂證據，係指足以認定被告確有犯罪行為之積
    極證據而言，該項證據自須適合於被告犯罪事實之認定，始
    得採為斷罪資料。苟積極證據不足為不利於被告事實之認定
    時，即應為有利於被告之認定，更不必有何有利之證據（參
    照最高法院29年上字第3105號、30年上字第816 號判例），
    又事實之認定，應憑證據，如未能發現相當證據，或證據不
    足以證明，自不能以推測或擬制之方法，以為裁判基礎（參
    照最高法院40年臺上字第86號判例），且為刑事訴訟法上證
    明之資料，無論其為直接證據或間接證據，均須達於通常一
    般之人均不致於有所懷疑，而得確信其為真實之程度，始得
    據為有罪之認定，若其關於被告是否犯罪之證明未能達此程
    度，而有合理性懷疑之存在，致使無從形成有罪之確信，根
    據「罪證有疑，利於被告」之證據法則，即不得遽為不利於
    被告之認定（參照最高法院76年臺上字第4986號判例）。
三、公訴意旨無非以：證人即告訴人甲○○於警詢及偵查中之證
    述、卷附信封內含冥紙，證明被告此部犯罪事實；卷附通聯
    記錄表佐證被告多次騷擾甲○○之事實。惟訊據被告堅決否
    認有恐嚇犯行，辯稱：告訴人之指訴並非事實等語。經查：
  (1)證人甲○○於本院審理時證稱：收到上述冥紙時，僅有用信
    封包裝，信封上就是寫伊的住址和伊的名字，那個字寫的很
    潦草，但是從那陣子的雙方關係及伊的人際往來，伊的看法
    應該是被告寫的（同前審判筆錄）。是公訴意旨此部分僅提
    出證人推測之詞為佐證，尚屬未足，至公訴人一度請求進行
    筆跡鑑定乙節，已無異以射倖方式試圖於審判中進行偵查作
    為，核無必要，附此指明。
  (2)證人甲○○於偵查中證稱：被告於97年3 月間在電話中曾有
    恐嚇詞語，但並未錄音等情（97年度偵字第15243 號卷，第
    43頁）。而起訴書所舉卷附通聯記錄表，僅得以佐證被告曾
    多次與甲○○聯繫，與被告辯稱一再找甲○○出面乙節並無
    扞格，然尚難據此認定被告於電話中係多次「騷擾」甲○○
    ，更難逕認係有恐嚇之惡害通知。是此部分公訴意旨僅舉證
    人單一證述為佐，亦難達被告有罪之確信。
四、從而，檢察官起訴被告此部分犯嫌，實僅有證人甲○○之證
    詞為佐，業經論述如前，然前揭單一證述之證明力尚有未足
    ，容有合理懷疑存在，是被告所辯並無此部分犯行，尚非絕
    無可信，既無從為被告有罪之確信，揆諸前開說明，自應就
    此部分為被告無罪之諭知。
據上論斷，應依刑事訴訟法第299 條第1 項前段、第300 條、第
301 條第1 項，刑法第271 條第2 項、第1 項、第277 條第1 項
、第304 條第1 項、第354 條、第55條、第25條、第51條第5 款
、第38條第1 項第2 款，判決如主文。
本案經檢察官陳姿雯到庭執行職務。
中    華    民    國    97    年    10    月    28    日
                  刑事第二庭  審判長法  官  王屏夏
                                    法  官  吳幸娥
                                    法  官  王偉光
上列正本證明與原本無異。
如不服本判決，應於判決送達後十日內敘明上訴理由，向本院提
出上訴狀（應附繕本），上訴於臺灣高等法院。
                                    書記官  陳宥伶
中    華    民    國    97    年    10    月    29    日
附錄本案論罪科刑法條全文：
中華民國刑法第271條
（普通殺人罪）
殺人者，處死刑、無期徒刑或 10 年以上有期徒刑。
前項之未遂犯罰之。
預備犯第 1 項之罪者，處 2 年以下有期徒刑。
中華民國刑法第277條
（普通傷害罪）
傷害人之身體或健康者，處3 年以下有期徒刑、拘役或1 千元以
下罰金。
犯前項之罪因而致人於死者，處無期徒刑或7 年以上有期徒刑；
致重傷者，處3 年以上10年以下有期徒刑。
中華民國刑法第304條
（強制罪）
以強暴、脅迫使人行無義務之事或妨害人行使權利者，處3 年以
下有期徒刑、拘役或3 百元以下罰金。
前項之未遂犯罰之。


司法院資訊處製作；財團法人民間司法改革基金會備份。
